【裁判字號】    97,台上,5822
【裁判日期】    971120
【裁判案由】    殺人未遂等罪
【裁判全文】
最高法院刑事判決            九十七年度台上字第五八二二號
上  訴  人  甲○○
上列上訴人因殺人未遂等罪案件，不服台灣高等法院台南分院中
華民國九十七年九月二十三日第二審判決（九十七年度上訴字第
五七二號，起訴案號：台灣雲林地方法院檢察署九十七年度偵字
第四八號），提起上訴，本院判決如下：
    主  文
原判決關於以非法方法剝奪他人行動自由（二罪）及殺人未遂部
分撤銷，發回台灣高等法院台南分院。
    理  由
本件原判決認定：上訴人甲○○與歸化取得我國國籍之黎青嫺、
單秀芳均為越南裔人，上訴人因黎青嫺拒絕與其交往，於民國九
十七年一月一日晚間七時許，夥同另二名姓名不詳之越南籍成年
男子，共同基於侵入他人住宅之犯意聯絡，未經單秀芳之同意，
先由上訴人攀爬浴室窗戶，侵入單秀芳位於雲林縣虎尾鎮○○路
○段四七七巷四十五號住處，再開啟單秀芳住處大門，供其中一
名不詳姓名之成年男子進入，另一名則在門外守候（無故侵入住
宅部分已判決確定）。上訴人等三人復基於恐嚇、妨害自由之犯
意聯絡，由上訴人持預先攜帶之水果刀架住單秀芳之脖子右側，
向單秀芳恫稱：如不聯繫黎青嫺出面，將予以殺害等語；另一名
不詳姓名成年男子則恫稱：只要說出黎青嫺之住址即沒事等語；
並綑綁適在該住所之單秀芳不詳姓名成年女性友人，致使單秀芳
心生畏懼，而以電話聯繫黎青嫺，藉口邀約出遊，騙黎青嫺到雲
林縣北港鎮○○路麥當勞見面。上訴人見已約得黎青嫺會面，即
分派其中一名成年男子，留在單秀芳住處看守單秀芳女性友人，
而上訴人則與另名男子，共同挾持單秀芳搭乘計程車前往北港鎮
○○路之麥當勞。抵達後，命單秀芳在麥當勞前路旁等候黎青嫺
，上訴人則躲藏伺機行動。嗣黎青嫺於同日晚間八時十五分許，
駕駛車牌號碼五二七九－ＮＫ號自用小客車搭載其照顧之二歲孩
童林○○（姓名年籍詳卷）到達現場時，上訴人於單秀芳打開黎
青嫺車輛副駕駛座車門之際，隨即自藏身處衝入該車之副駕駛座
，並喝令單秀芳上車進入車內後座。上訴人於進入黎青嫺車內之
後，另基於與上開二名不詳姓名成年男子妨害自由之犯意聯絡，
取出預藏之上開水果刀，押住黎青嫺之脖子，不讓黎青嫺離去，
並命黎青嫺駕車搭載其前往雲林縣虎尾鎮，解釋為何不與伊交往
之原因。而與上訴人前來麥當勞之該名男子，見上訴人已控制黎
青嫺之行動自由後，即先行離去。約於同日晚間八時二十分許，
黎青嫺受脅迫駕車行經雲林縣北港鎮○○路某大賣場前，上訴人
乃釋放單秀芳抱孩童林○○下車離去返回住所，並釋放單秀芳之
女性友人，而以此方式分別共同剝奪單秀芳、單秀芳女性友人及
黎青嫺之行動自由。嗣黎青嫺繼續駕車往雲林縣虎尾鎮方向前進
，途中上訴人另行基於恐嚇之故意，對黎青嫺揚言「妳的命今天
已經到了」等語，致黎青嫺心生恐懼。於同日晚間八時二十五分
許，適車輛行經雲林縣北港鎮○○路與新德路口時，黎青嫺見雲
林縣警察局北港分局北辰派出所位在左前方路口，遂將車輛衝向
北辰派出所門前，下車向警方求救。上訴人見黎青嫺下車求救，
即自車內副駕駛座拉住黎青嫺右手不放，欲阻止黎青嫺求援，但
因黎青嫺奮力掙扎並呼喊救命，上訴人乃隨黎青嫺下車。上訴人
出至車外後，隨即基於殺害黎青嫺之犯意，自後方抱住黎青嫺，
並以右手持上開水果刀朝黎青嫺之腹部刺去，因黎青嫺掙扎，而
刺中黎青嫺之左腰部（裂創一〤○‧三〤二公分）。嗣經北辰派
出所巡佐王志堅及警員朱禎祥聞聲前來救援，當場制服甲○○，
並扣得上開水果刀一支等情。因而維持第一審關於論處上訴人共
同以非法方法剝奪人行動自由罪刑（二罪）及殺人未遂罪刑部分
之判決，駁回此部分上訴人在第二審之上訴，固非無見。
惟查（一）、刑事訴訟法第一百五十九條第一項規定：「被告以
外之人於審判外之言詞或書面陳述，除法律有規定者外，不得作
為證據」，則犯罪事實自應憑法律規定有證據能力之證據認定之
，而證人以聞自原始證人在審判外之陳述作為內容之陳述，純屬
傳聞之詞，其既未親自聞見或經歷其所陳述之事實，法院縱令於
審判期日對其訊問，或由被告對其詰問，亦無從擔保其陳述內容
之真實性，不得任意擴張解釋證人之傳聞陳述具有證據能力。上
訴人否認有在單秀芳住所綑綁適在該處之單秀芳不詳姓名成年女
性友人，妨害其行動自由之犯行。原判決則引述證人黎青嫺於第
一審詰問時結證稱：「他（指上訴人）一上車，我就問單秀芳怎
麼帶甲○○來，單秀芳說甲○○逼她的，單秀芳那裡還有另一個
女朋友被他綁了，不能跑了，單秀芳被他拿刀子砍了，要她一定
要約我出來，如果不約我出來，單秀芳會被他殺掉」等語。以及
上訴人於第一審亦自承當時前往雲林縣北港鎮之麥當勞，僅伊、
伊之友人及單秀芳三人，另一位則留在單秀芳之住處，未一同前
往等情。而認定上訴人與其二位不詳姓名之友人有共同妨害單秀
芳不詳姓名成年女性友人行動自由之犯行；上訴人之二位友人對
於妨害黎青嫺行動自由部分，亦有犯意之聯絡。微論上訴人上開
供述是否有言及曾在單秀芳之住所綑綁其不詳姓名成年女性友人
，以及另一位留在單秀芳住處之友人係在看守該被綑綁之女人，
已非全無疑義；且黎青嫺所謂「單秀芳說甲○○逼她的，單秀芳
那裡還有另一個女朋友被他（指上訴人）綁了，不能跑了」等語
，係聞自單秀芳在審判外之陳述作為內容之陳述，純屬傳聞之詞
，其既未親自聞見或經歷其所陳述之事實，第一審法院雖於審判
期日對其行交互詰問，亦無從擔保其陳述內容之真實性，難謂有
證據能力，遽憑為上開認定，尚有未當。（二）、法院為發見真
實，得依職權調查證據，但對被告利益有重大關係事項，法院應
依職權調查之，此觀刑事訴訟法第一百六十三條第二項規定自明
。究竟上訴人等是否有在單秀芳住所綑綁其適在該處之女性友人
，及分派其中一名成年男子，留在單秀芳住處看守該女性友人，
以逼迫單秀芳約出黎青嫺而遂行妨害黎青嫺行動自由，攸關上訴
人等是否有一行為同時妨害單秀芳及其女性友人之行動自由，而
成立想像競合犯，以及上訴人與該留在單秀芳住處之成年男子，
就妨害黎青嫺行動自由部分，是否有犯意之聯絡，當時在場之證
人單秀芳理應知之甚詳。對此與上訴人利益有重大關係之事項，
為發見真實，自應依職權傳喚單秀芳調查訊問或為其他必要之調
查，原判決未予傳喚調查，復未說明不予傳喚調查之理由，遽為
判決，亦有可議。（三）、刑法上殺人未遂罪與傷害罪之區別，
應視加害人有無殺意以為斷。被害人所受傷害程度，固不能據為
認定有無殺意之唯一標準，但加害人下手情形如何，於審酌犯意
方面，仍不失為重要參考資料。上訴人否認有殺害黎青嫺之犯意
。原判決則於理由內引述黎青嫺在第一審之證言而謂：上訴人於
外出之初，即已預先攜帶水果刀，並以該水果刀押住黎青嫺脖子
，剝奪黎青嫺之行動自由；復揚言黎青嫺之生命已屆，再於黎青
嫺駕車緊急奔向派出所下車求救之際，緊抱黎青嫺不放，且在黎
青嫺與伊拉扯、閃躲之短短四十秒之間，隨即持水果刀刺戳黎青
嫺之身體，而刺透黎青嫺當時所穿著之背心及二件長袖衣服，連
同褲子等衣物，並刺入黎青嫺左腰部深達二公分，可見上訴人當
時用力之猛，因認上訴人具有殺害黎青嫺之故意等情。惟原判決
此部分論述，是否認定上訴人於預先攜帶水果刀外出之初，或於
以該水果刀押住黎青嫺脖子，剝奪黎青嫺之行動自由及揚言黎青
嫺之生命已屆之時，已有殺害黎青嫺之犯意，即有欠明白，且與
前揭事實欄所記載，上訴人係為阻止黎青嫺求援，隨黎青嫺下車
至車外後，始出於殺害黎青嫺之犯意，自後方抱住黎青嫺，並持
水果刀朝黎青嫺之腹部刺去等情，不相適合。又依前揭事實欄所
載，上訴人如僅係欲阻止黎青嫺求援，自後方抱住黎青嫺，並以
右手持上開水果刀朝黎青嫺之腹部刺去，因黎青嫺掙扎，而刺中
黎青嫺之左腰部造成裂創一〤○‧三〤二公分等情。如果無誤，
則上訴人下手加害時，是否有使黎青嫺喪失生命之犯意，或僅有
傷害其身體健康之故意，亦非全無研求之餘地。上訴意旨指摘原
判決關於此部分不當，非無理由。按第三審法院應以第二審判決
所確認之事實為判決基礎，刑事訴訟法第三百九十四條第一項前
段定有明文。原判決上述之違背法令，影響於事實之確定，本院
無可據以為裁判，應將原判決關於以非法方法剝奪他人行動自由
（二罪）及殺人未遂部分撤銷，發回原審法院更為審判。
據上論結，應依刑事訴訟法第三百九十七條、第四百零一條，判
決如主文。
中    華    民    國  九十七  年   十一   月   二十   日
                      最高法院刑事第一庭
                          審判長法官  董  明  霈
                                法官  林  茂  雄
                                法官  張  祺  祥
                                法官  吳  昆  仁
                                法官  蘇  振  堂
      本件正本證明與原本無異
                                      書  記  官
中    華    民    國  九十七  年   十一   月  二十五  日
                                                     Ｍ


司法院資訊處製作；財團法人民間司法改革基金會備份。
